最高法院刑事判決　　　　　　　　　　　　　　　九十一年度台上字第二二一六號
　　上　訴　人　乙○○
　　　　　　　　甲○○
　　共　　　同
　　選任辯護人　陳文欽律師
　　上　訴　人　戊○○
　　　　　　　　丙○○
　　　　　　　　丁○○
右上訴人等因偽造文書案件，不服台灣高等法院台南分院中華民國八十八年十月十四
日第二審判決（八十八年度上訴字第一三四九號，起訴案號：台灣台南地方法院檢察
署八十七年度偵字第八六六六、九四九五、九四九六號、八十八年度偵字第二七、七
六四號），提起上訴，本院判決如左：
    主  文
上訴駁回。
    理  由
一乙○○、甲○○、戊○○、丙○○偽造私文書部分：
按刑事訴訟法第三百七十七條規定，上訴於第三審法院，非以判決違背法令為理由，
不得為之。是提起第三審上訴，應以原判決違背法令為理由，係屬法定要件。如果上
訴理由狀並未依據卷內訴訟資料，具體指摘原判決不適用何種法則或如何適用不當，
或所指摘原判決違法情事，顯與法律規定得為第三審上訴理由之違法情形，不相適合
時，均應認其上訴為違背法律上之程式，予以駁回。上訴人乙○○、甲○○之上訴意
旨略稱：(一)、伊等於原審一再陳稱：不知統一發票係偽造，因受「小艾」（即胡怡民
）之託代為兌領獎金等情。原審未傳喚「小艾」調查訊問，即認「小艾」與伊等為共
犯，有應於審判期日調查之證據未予調查之違法。(二)、原判決以伊等於同一日或於數
日內分別兌領多張同期中獎之統一發票，且均故意向不同之金融機構為之，即推定伊
等知道持以兌獎之統一發票為偽造，有認定事實未憑證據之違法。且伊等僅於民國八
十六年十二月二十六日分別在彰化銀行台南分行兌領一張統一發票，其餘均不同日，
原判決此部分認定亦有與卷內資料不符之違背法令等語。上訴人戊○○、丙○○之上
訴意旨略稱：(一)、伊等因聽信王建文之言，誤認王建文所交付之統一發票係真正的，
才持向銀行兌領獎金，並無行使偽造私文書之故意。原判決以伊等或於同一日，或於
數日內分別兌領多張同期中獎之統一發票，且均故意向不同之金融機構為之，認定伊
等明知所持之統一發票係偽造，而仍持之行使，顯係以推測或擬制之方法作為裁判之
基礎，有適用法則不當之違法。(二)、原審未依伊等之聲請，命伊等與王建文對質，即
憑王建文之證言認伊等與王建文共同行使偽造私文書，有應於審判期日調查之證據未
予調查之違法等語。
惟查原判決認定乙○○、甲○○、戊○○、丙○○有原判決事實欄所記載之行使偽造
私文書犯行，係以彼等均已坦承分別持原判決附表一至三及五之統一發票兌領獎金，
並有各該偽造之統一發票扣案可稽。雖彼等均否認知悉各該統一發票係偽造，乙○○
辯稱：統一發票係甲○○沒空而交付伊幫忙代領，伊不知係偽造。甲○○辯稱：統一
發票係「小艾」因欠伊錢，才帶伊去領獎金還債，「小艾」另交伊部分發票，伊沒時
間領，才轉交給乙○○兌獎。戊○○、丙○○辯稱：統一發票係王建文交伊等兌領獎
金，伊等不知是偽造等語。然觀諸彼等或於同一日，或於數日內分別兌領多張同期中
獎之統一發票，且均故意向不同之金融機構為之，顯係明知所持之發票係偽造，為免
一次向同一金融機構兌領多張啟人疑竇，乃分向不同之行庫兌領，否則焉有不集中向
同一家銀行為之，而煞費周章，奔走於各銀行兌領之理。而甲○○、乙○○與已判決
確定之王富正各為叔姪及表兄弟關係，彼三人提領發票之日期，互有重疊，顯示三人
有於同一日分別持發票至各銀行兌領獎金之情形，所謂甲○○因沒空，請乙○○提領
之說，自無可取。另王建文於第一審證稱：伊當時和戊○○在「藕園」上班，伊將統
一發票交戊○○兌領，並約定獎金一半交給友人「呂銘哲」，伊得四成，戊○○得一
成，嗣戊○○說發票可以領獎，伊朋友丙○○也要領，才拿發票給丙○○領等語。足
見丙○○係透過戊○○才認識王建文，而王建文竟同時持有如此多張之中獎發票而不
自行領獎，已與常情有違，彼二人乃代為持至不同銀行兌領，益足見彼二人明知該發
票係偽造。就乙○○、甲○○、丙○○、戊○○否認犯罪，所辯各節，認係卸責之詞
，不足採信，予以指駁。因而撤銷第一審關於乙○○、甲○○、戊○○、丙○○部分
之判決，改判依牽連犯論處彼等共同連續行使偽造私文書罪刑（甲○○累犯），已詳
予說明其所憑之證據及其認定之理由，所為論斷，均有卷存資料可資覆按，從形式上
觀察，並無所謂違背法令之情形。乙○○、甲○○上訴意旨並未具體陳明於原審曾如
何聲請傳訊「小艾」及證明何事，戊○○、丙○○之上訴意旨亦未陳明曾如何聲請與
王建文對質，而原審未予調查，且原審最後審判期日，審判長曾訊問乙○○、甲○○
、戊○○、丙○○「尚有何證據待查？」，均答：「沒有」，有審判筆錄可按（原審
卷第一四三頁）。於法律審之本院，始為此爭執，自非依據卷內資料執為指摘之合法
上訴理由。又證據之取捨及犯罪事實之認定，係屬於事實審法院之職權，且法院憑以
認定犯罪事實之證據，並不以直接證據為限，即綜合各種直接、間接證據，本於推理
作用，為其認定犯罪事實之基礎，如不違背經驗法則，亦為法之所許。原判決對於甲
○○、乙○○、戊○○、丙○○否認犯罪，所辯不知統一發票係偽造云云，已綜合卷
內之直接及間接證據，說明係卸責之詞，不足採信，難謂與證據法則有違。其餘上訴
意旨仍憑己意，就原審採證認事及判斷證據證明力之職權行使，漫指原判決關於此部
分違法，難認係適法上訴第三審之理由。此部分上訴為違背法律上之程式，應予駁回
。
二丁○○行使偽造私文書部分：
查第三審上訴書狀，應敘述上訴之理由，其未敘述者，得於提起上訴後十日內補提理
由書於原審法院，已逾上述期間，而於第三審法院未判決前仍未提出上訴理由書狀者
，第三審法院應以判決駁回之，刑事訴訟法第三百八十二條第一項、第三百九十五條
後段規定甚明。本件上訴人丁○○偽造私文書部分，不服原審判決，於八十八年十一
月三日提起上訴，並未敘述理由，迄今逾期已久，於本院未判決前仍未提出，依上開
規定其上訴自非合法，應予駁回。
三上訴人等詐欺部分：
按刑事訴訟法第三百七十六條所列各罪之案件，經第二審判決者，不得上訴於第三審
法院，法有明文。本件上訴人等牽連犯詐欺罪部分，原判決認均係成立刑法第三百三
十九條第一項之罪，核屬刑事訴訟法第三百七十六條第四款之案件，依上開說明，既
經第二審判決，自不得上訴於第三審法院。縱此部分與前述上訴人等偽造私文書罪部
分有牽連犯關係，為裁判上一罪，但其偽造私文書罪部分之上訴為不合法，本院應從
程序上予以駁回，而無從為實體上判決，對於輕罪部分之此部分，亦無從適用審判不
可分原則，為實體上審判。上訴人竟復一併提起上訴，顯為法所不許，應予駁回。
據上論結，應依刑事訴訟法第三百九十五條，判決如主文。
中      華      民      國    九十一    年      四      月    二十二    日
                              最高法院刑事第三庭
                                  審判長法官  董  明  霈
                                        法官  林  茂  雄
                                        法官  王  居  財
                                        法官  張  祺  祥
                                        法官  李  伯  道
      右正本證明與原本無異
                                              書  記  官
中      華      民      國    九十一    年      四      月     三十     日
